【裁判字號】    88,重訴,449
【裁判日期】    890104
【裁判案由】    分割共有物
【裁判全文】
臺灣臺南地方法院民事判決  八十八年度重訴字第四四九號
    原      告  丁○○
    訴訟代理人  許安德利律師
    被      告  乙○○○      .
                丙○○        .
    共      同
    訴訟代理人  甲○○        .
右當事人間請求分割共有物事件，本院判決如左：
    主    文
兩造共有坐落台南縣仁德鄉○○段一二二八地號、地目田、面積一五七七點八七平方
公尺土地之分割方法如附圖所示編號Ａ部分面積一一七六點二七平方公尺土地及編號
Ｄ部分面積一三０點０四平方公尺土地分歸原告丁○○取得，編號Ｂ部分面積九九點
四二平方公尺土地分歸被告丙○○取得，編號Ｃ部分面積一七二點一四平方公尺土地
分歸被告乙○○○取得。
訴訟費用由被告丙○○負擔一萬分之六三０、被告乙○○○負擔一萬分之一０九一，
餘由原告負擔。
    事    實
甲、原告方面：
一、聲明：求為判決如主文所示。
二、陳述：系爭坐落台南縣仁德鄉○○段一二二八地號，地目為「田」，面積零點一
    五七七八七公頃土地（下稱系爭土地），為兩造所共有，應有部分為原告丁○○
    一萬分之八二七九，被告丙○○一萬分之六三０，被告乙○○○一萬分之一０九
    一，系爭土地屬住宅區建地，無不能分割之情形，且兩造並無不分割之特約，業
    經聲請調解分割不成立，為此提起本訴請求依各共有人應有部分判決分割。
三、證據：提出地籍圖謄本、地價證明書、分區使用證明書、土地登記簿謄本各一件
    為證。
乙、被告方面：
一、聲明：求為判決駁回原告之訴。
二、陳述：
  （一）原告聲請調解時因被告丙○○未到場，致未能調解成立，實際並未進行調解
        ，原告旨在興訟，未有真意調解，訴訟費用應由原告負擔。
  （二）被告對於住宅用地分割也有共識，但原告主張之分割方法不符公平及經濟原
        則，因系爭土地緊臨三十公尺道路土地即太子段一二二九地號土地全部為原
        告所有，被告等分割後之少面積土地無法面臨三十公尺道路出入，須僅靠面
        臨東南面八公尺計劃道路才能建築使用，依原告原所主張分割方案被告乙○○○取得部分，依台灣省畸零地使用規則第三條規定面臨七公尺以上至十五
        公尺以下建築，寬度須三．五公尺方能建築，則被告乙○○○取得土地面臨
        三十公尺道路，長度一七．九三公尺，被原告一二二九地號土地阻斷無法出
        入另緊臨八公尺道路臨接道路長度僅二．九三公尺，形成不能建築之畸零地
        ，喪失土地使用價值，如此主張不但浪費土地資源，且損及他人權益，既不
        合法更不合理。
  （三）系爭土地為求公平經濟利用價值均等，被告請求依如附圖示方案，其中Ａ、
        Ｄ部分由原告取得，Ｂ部分由被告乙○○○取得，Ｃ部分由被告丙○○取得
        ，如此原告取得土地可面臨三十公尺及八公尺兩條道路，而被告土地尚可面
        臨八公尺道路於政府開發後出入使用建築，提高土地利用價值，以免小面積
        土地形成畸零地。
三、證據：土地登記簿謄本、分區使用證明及台灣省畸零地使用規則。
    理    由
一、原告起訴主張：系爭坐落台南縣仁德鄉○○段一二二八地號，地目為「田」，屬
    住宅區建地，面積零點一五七七八七公頃土地，為兩造所共有，應有部分依序為
    原告丁○○一萬分之八二七九，被告丙○○一萬分之六三０，被告乙○○○一萬
    分之一０九一之事實，業據其提出地籍圖謄本、地價證明書、分區使用證明書、
    土地登記簿謄本各一件為證，並為被告等所不爭執，堪認原告此部分主張為真實
    。
二、按除因物之使用目的不能分割或約定有不能分割之期限外，各共有人得隨時請求
    分割共有物，民法第八百二十三條第一項定有明文。查系爭土地為兩造所共有，
    地目為建，兩造間並未訂有不分割之特約，依其使用目的，亦無不能分割之情形
    ，兩造於起訴前既已經調解，雖因被告丙○○未到場而未成立調解，然於本件審
    理中，仍無法達成協議分割，則原告依首揭條文之規定，訴請分割，洵屬正當，
    應予准許。
三、次查系爭土地西南側鄰原告同段一二二九地號土地，東北側鄰八米計劃道路，現
    尚未開闢，目前做田地使用，系爭土地現為空地，未做任何使用等情，業經本院
    會同台南縣歸仁地政事務所派員至系爭土地現場履勘測量屬實，有本院勘驗筆錄
    及台南縣歸仁地政事務所製作之土地複丈成果圖附卷可稽。被告等辯稱依如附圖
    所示之方案分割，嗣為原告到庭表示同意。
四、按分割共有物，除應謀共有人間之公平外，並應斟酌各共有人之利害關係，並共
    有物之性質、價格、利用價值、經濟效益及實際使用情形決之，要以維持全體共
    有人之公平為標準，為適當之分配，以免有害社會經濟。經查，系爭土地面積共
    ０．一五七七八七公頃，其土地形狀屬長條狀，略呈梯形，土地上現為空地，未
    為任何使用，西南側鄰原告同段一二二九地號土地，東北側鄰八米計劃道路，則
    為使各共有人皆能有適宜之道路通往公路，併審酌系爭土地形狀，現無人使用之
    現狀及全體共有人之意願，及分割後各共有人所取得之土地，均面臨道路，亦均
    無價值差異及其四週現況，使系爭土地可充分利用並達最大經濟利益，且符合共
    有人分割之利益，是認以分割方法：如附圖所示編號Ａ、Ｄ部分面積一三０六點
    三一平方公尺土地分歸原告丁○○取得，編號Ｂ部分面積九九點四二平方公尺土
    地分歸被告丙○○取得，編號Ｃ部分面積一七二點一四平方公尺土地分歸被告乙○○○取得，自較符合全體共有人利益，爰判決如主文所示。
五、又本件係因共有物分割，被告等之行為可認係按當時之訴訟程度而為伸張或防禦
    權利所必要，故應由勝訴之原告，亦負擔一部分訴訟費用，是命按兩造各應有部
    分比例負擔之。
六、據上論結，原告之訴為有理由，並依民事訴訟法第七十八條、第八十一條第二款
    、第八十五條第一項前段，判決如主文。
中      華      民      國    八十九    年      一      月      四      日
                                臺灣臺南地方法院民事第一庭
~B法      官  李杭倫
右為正本係照原本作成
如對本判決上訴，須於判決送達後廿日內向本院提出上訴狀
中      華      民      國    八十九    年      一      月      四      日
~B法院書記官  汪維屏


司法院資訊處製作；財團法人民間司法改革基金會備份。
